臺灣高等法院刑事裁定　　　　　　　　100年度聲再字第171號
再審聲請人
即受判決人　吳志勇
上列聲請人因偽造文書案件，對於本院99年度重上更（三）字第
81 號，中華民國100年4月13日所為之第二審確定判決（臺灣臺
北地方法院92年度訴字第2038號），聲請再審，本院裁定如下：
    主  文
再審之聲請駁回。
    理  由
一、按有罪之判決確定後，為受判決人之利益聲請再審，必其聲
    請之理由合於刑事訴訟法第420條第1項各款所定情形之一，
    或第421 條有足生影響於判決之重要證據漏未審酌者，始准
    許之。又刑事訴訟法第420 條第1項第6款所謂發現新證據，
    係指該證據於事實審法院判決前已經存在，為法院及當事人
    所不知，不及調查斟酌，至其後始行發現，且就證據本身形
    式上觀察，固不以絕對須經調查程序為要件，惟必顯然可認
    為足以動搖原確定判決者，而為受判決人無罪、免訴、免刑
    或輕於原判決所認罪名之判決者為限，亦即所謂之「新證據
    」，須可認為確實具有足以動搖原確定判決，而對受判決人
    為更有利判決之「確實性」外，尚須具備該證據係在事實審
    法院於判決前已存在，因未經發現，不及調查斟酌，或審判
    時未經注意，至其後始行發現之「嶄新性」特質，二者缺一
    不可，倘若未具備上開「確實性」與「嶄新性」二種聲請再
    審新證據之要件，即不能據為聲請再審之原因（最高法院85
    年台抗字第308號裁定、92年台抗字第480號裁定可資參照）
    。又所謂「確實之新證據」，係指其證據之本身在客觀上可
    認為真實，勿須經過調查，即足以動搖原判決，使受刑人得
    受有利之裁判者而言，若在客觀上就其之真實性為如何，尚
    欠明瞭，非經相當之調查，不能辨其真偽，即與確實新證據
    之「確實性」含義不符，亦難據為聲請再審之理由（最高法
    院70年度台抗字第161 號裁定亦同此意旨）。
二、次按不得上訴於第三審法院之案件，除刑事訴訟法第420 條
    第1 項各款規定之情形外，其經第二審確定之有罪判決，如
    就足生影響於判決之重要證據漏未審酌者，亦得為受判決人
    之利益，聲請再審，刑事訴訟法第421 條復定有明文。是經
    第二審確定之有罪判決，而以足生影響於判決之重要證據漏
    未審酌之情形，為受判決人之利益，聲請再審者，須為不得
    上訴於第三審法院之案件，始得為之。若經第二審確定之有
    罪判決，本得上訴於上訴第三審之案件，自不合於刑事訴訟
    法第421 條得聲請再審之規定。
三、本件聲請意旨略以：
（一）依本件再審聲請狀所附葉重德生前所寫關於「國」字之書
      信影本乙份、葉重德於91年3 月19日書寫之信件影本乙份
      、葉重德於某年9 月30日書寫之信件影本乙份、國語活用
      辭典及小學生活用辭典等所示「產」字之標準及正確之寫
      法影本乙份、葉重德生前所寫關於「產」字之書信影本乙
      份、比對字跡葉重德書寫特徵與遺囑字跡相同及其出處之
      整理表附乙份、原確定判決影本乙份、87年6月1日收據之
      部分影本乙份、馬櫻芬於87年6 月16日製作之請款單影本
      乙份、本案前兩次不起訴處分書影本各乙份、本案更（二
      ）審判決書影本乙份、張雲芝所著之「文書鑑定Q&A 」節
      本影本乙份、本案第一審法院於93年6 月24日張雲芝作證
      筆錄內容影本乙份、本案第一審於93年9 月14日張雲芝作
      證筆錄內容影本乙份、葉公隆於臺灣臺北地方法地院89年
      度自字第466號侵占案時在89年6月28日之庭訊筆錄影本乙
      份、本案證人楊美滿於本案及他案相關證述之筆錄影本乙
      份、士林地檢署就葉公隆及鄭淑容不起訴處分書影本乙份
      等件（即聲請狀所附再證一至再證十七）相互參酌比對，
      可認遺囑之筆跡與比對之資料特徵相符，關於葉重德生前
      對於「國」、「產」等字有特殊之寫法，且聲請人於本案
      所檢附87年6月1日之收據與日強會計事務所所出具說明書
      內所附之志律法律事務所87年執行業務收入明細表上記載
      之內容完全一致，原確定判決漏未審酌上開重要證據，爰
      依刑事訴訟法第420條第1項第6款及第同法第421條之規定
      聲請再審。
（二）再依原確定判決及張雲芝所著之「文書鑑定Q&A 」節本影
      本、本案第一審法院於93年6月24日、93年9月14日張雲芝
      作證筆錄內容及本案另一鑑定人之證述內容等相互勾稽，
      可證證人張雲芝之鑑定並不可採。且依87年6月1日收據之
      部分影本、馬櫻芬於87年6 月16日製作之請款單影本、本
      案證人楊美滿於本案及他案相關證述等證據亦可認，系爭
      遺囑於原確定判決認定之偽造時點（即88年12月28日至89
      年6月5日）之前早已存在。另關於聲起人吳志勇是否有為
      遺囑見證之情事，原確定判決亦未給予聲請人及時聲請證
      人馬櫻芬、杜淑君、鄭淑蓉等之機會。末查本件系爭遺囑
      之本質為自書遺囑，並非見證律師有權製作之業務上文書
      。綜上此部分原確定判決均有刑事訴訟法第421 條所稱未
      審酌之情事，請求准予再審云云。
五、經查：
（一）聲請人雖以上開所述聲請狀所附再證一至再證十七等件作
      為本件聲請再審事由之新證據，惟核諸聲請意旨所提出上
      開聲請人所述葉重德生前所書寫之文書，是否確為葉重德
      生前所遺留之字跡，無從以聲請人檢附之資料得以查悉，
      且葉重德生前對於「國」、「產」等字是否有特殊之寫法
      ，且及聲請人於本案所檢附87年6月1日之收據與日強會計
      事務所所出具說明書內所附之志律法律事務所87年執行業
      務收入明細表上記載之內容是否一致等情，仍須經過調查
      始能釐清，即與所謂「確實之新證據」，係指其證據之本
      身在客觀上可認為真實，勿須經過調查，即足以動搖原判
      決，使受刑人得受有利之裁判者之「確實性」要件不符。
      且上開證據所爭執之事項亦係聲請人在原確定判決調查、
      審理時即已存在之事，當無不知而事後發現之理，聲請人
      既主張系爭葉重德遺囑書寫之筆跡並無偽造之情狀，豈有
      於原確定判決調查、審理時未經發現或注意，而於事後始
      經發現之理，故此部分主張亦與「嶄新性」之意義不符。
      故聲請人以上開證據聲請再審，核與刑事訴訟法第420 條
      第1項第6款得聲請再審之要件不合。綜上所述，本件再審
      之聲請，並無理由，應予駁回。
（二）復核本件原確定判決關於聲請人吳志勇部分，尚非不得上
      訴於第三審法院之案件，是聲請人以原確定判決關於此部
      分，有刑事訴訟法第421 條所稱有足生影響於判決之重要
      證據漏未審酌之事項，聲請本件再審，惟揆諸前揭說明，
      並不得據為聲請再審之客體，聲請人就上開確定判決聲請
      再審，即不合法律上之程序，應予駁回。
六、據上論斷，依刑事訴訟法第433條、第434條，裁定如主文。
中    華    民    國   100    年    5     月    24    日
                  刑事第十四庭  審判長法  官  陳志洋
                                      法  官  梁耀鑌
                                      法  官  遲中慧
以上正本證明與原本無異。
不得抗告。
                                      書記官  陳韋杉
中    華    民    國   100    年    5     月    24    日